【裁判字號】    98,上,29
【裁判日期】    980519
【裁判案由】    確認本票債權不存在等
【裁判全文】
臺灣高等法院臺南分院民事判決  98年度上字第29號
上  訴  人  丙○○
            甲○○
共      同
訴訟代理人  江信賢  律師
            蔡麗珠  律師
            曾靖雯  律師
            熊家興  律師
被 上訴 人  乙○○
訴訟代理人  裘佩恩  律師
上列當事人間請求確認本票債權不存在等事件，上訴人對於中華
民國九十七年十二月九日臺灣臺南地方法院第一審判決（九十七
年度訴字第一０五五號）提起上訴，本院於九十八年五月五日言
詞辯論終結，判決如下：
    主  文
上訴駁回。
第二審訴訟費用由上訴人負擔。
    事  實
甲、上訴人方面：
一、聲明：求為判決：(一)原判決關於原判決附表一所示本票之裁
    判部分廢棄。(二)廢棄部分，確認被上訴人持有如原判決附表
    一所示編號一、二本票票面金額新台幣（下同）一百五十萬
    元之票據債權對上訴人丙○○不存在。(三)確認被上訴人持有
    如原判決附表一所示編號三本票票面金額一百萬元之票據債
    權對上訴人甲○○不存在。
二、陳述：除與原審判決記載相同者引用之外，補稱：
  (一)上訴人丙○○前所任職之臺灣開礦資產管理股份有限公司(
    下稱臺灣開礦公司)主要經營項目，係向銀行或其他資產管
    理公司買受不良債權，透過法拍方式承受抵押物，或向其他
    資產管理公司買受該等資產公司已承受之不動產，再出售獲
    取差價。九十六年間臺灣房地產市場尚屬熱絡，臺灣開礦公
    司因此有賺錢，為集資買受更多不良債權以承受抵押物出售
    ，或向其他資產公司買受已承受之不動產，乃開放讓員工及
    他人投資，上訴人丙○○見公司有賺錢，且民間公證人告知
    公司此項集資作法，並無違法，遂與妻甲○○及父母集資三
    、四百萬元投資，在公司財務發生困難前，每月約得領取五
    、六萬元利息。被上訴人從事保養品業務，自從事美容師之
    上訴人甲○○處，得知上訴人夫妻上述理財方式，認有利可
    圖，表示也要投資，透過丙○○參與投資。被上訴人主張丙
    ○○於其投資時，向其表示為台灣開礦公司之監察人，保證
    獲利，並非事實。
  (二)嗣後台灣開礦公司承受之不動產，以及於九十六年九月間，
    投資數千萬元向龍星昇第一資產管理股份有限公司，買受坐
    落高雄縣內湖段八二二地號土地暨其上一九三戶建物，因房
    地產景氣不佳，公司無法如預期在數月內出售，使資金周轉
    不靈，造成財務發生困難，於九十七年二月間宣布公司財務
    發生危機。同年四月間，被上訴人告知其夫得知被上訴人投
    資失利，夫妻爭執不斷，致其情緒幾近崩潰，無法工作，央
    求上訴人夫妻簽立面額總計二百五十萬元之本票，讓其得以
    持向其先生騙稱，上訴人夫妻保證可取回投資款，以安撫其
    先生，被上訴人並保證不會持該本票作任何用途，上訴人夫
    妻因見被上訴人情緒不穩，恐被上訴人想不開，始應允其要
    求。系爭本票開立交付被上訴人，並無與被上訴人成立票據
    債權債務之意思，係基於與被上訴人間通謀虛偽意思表示，
    依法應歸無效。
  (三)被上訴人主張臺灣開礦公司涉有吸金之嫌，上訴人與該公司
    主事者有共犯嫌疑，才願簽發本票保證被上訴人得以取回投
    資款，亦不實在。丙○○只是公司員工，未因被上訴人之投
    資獲有利益，上訴人夫妻亦是投資者，也因公司財務發生危
    機，致投資款無法取回，本身也是受害人，雖至愚豈可能簽
    發本票擔保被上訴人取回投資款？
  (四)況事後被上訴人先生也偕同被上訴人至臺灣開礦公司瞭解公
    司財務狀況，得知公司確實係因不動產未銷售出去致周轉不
    靈，同意公司善後小組暫停發放會員利息，並協助公司處分
    剩餘資產以清償投資會員，此有被上訴人簽立之同意書可憑
    ，且當時被上訴人亦有告知公司之財務長丁○○，其因公司
    發生財務危機，投資失利，與其先生爭執不斷，幸經拜託上
    訴人夫妻簽發本票，讓其得以向其先生騙稱上訴人夫妻願意
    擔保其投資款，以安撫其先生，否則其夫妻二人差點要離婚
    ，益證上訴人夫妻簽發本票給被上訴人，確實係基於與被上
    訴人之通謀虛偽意思表示。
  (五)依證人丁○○到庭證述「…說完公司的狀況之後，被上訴人
    先生出去上廁所時，乙○○有向我抱怨，說為這件投資案件
    常常睡不著覺，她與她先生時常吵架，常常睡不著，聽我說
    完公司還有資產之後，就比較安心，乙○○要簽善後同意書
    之前，我就順口問他，上訴人丙○○有先打電話給我，告訴
    我有簽本票給乙○○的事，上訴人丙○○要我告訴乙○○此
    事，並要我轉告乙○○要把本票還給上訴人丙○○，我就向
    乙○○提起此事，乙○○說他回去會自己處理。」、「當時
    上訴人丙○○打電話告訴我，說被上訴人投資公司的事情，
    他先生不知道，是要安撫乙○○先生，要上訴人丙○○簽本
    票給，要給他先生一個交代而已，乙○○不會兌現」等語，
    雖然證人丁○○得悉上訴人簽立系爭本票予被上訴人，是為
    讓被上訴人安撫其先生乙節，係聽聞上訴人丙○○而來，但
    以當時兩造並無糾紛或涉訟，上訴人丙○○並無向證人丁○
    ○說謊之必要; 佐以證人丁○○上開證述，被上訴人至臺灣
    開礦公司簽立善後處理同意書時，亦有向證人丁○○表示其
    因該投資事件，與其先生經常吵架，且經證人丁○○代上訴
    人轉告請被上訴人將系爭本票返還上訴人，被上訴人當場也
    告知證人丁○○回去會處理，更證上訴人主張被上訴人告知
    因該投資事件經常與其先生爭執，為令被上訴人得以安撫其
    先生，始應被上訴人之要求與被上訴人通謀虛偽成立票據關
    係，簽發系爭本票交與被上訴人，並非虛構，否則何以被上
    訴人告知證人丁○○回去會處理交還本票事宜？因被上訴人
    事後拒不交還，上訴人始提起本件訴訟。
三、證據：除援用原審所提證據外，補提出同意書、不動產買賣
    契約各一件為證，並請求聲請訊問證人丁○○。
乙、被上訴人方面：
一、聲明：求為判決：駁回上訴。
  (一)系爭三紙本票之基礎原因關係，確實為「擔保被上訴人投資
    臺灣開礦公司之投資本金可取回」：
    (1)因上訴人夫婦之介紹而參與投資，被上訴人簽發四紙面額
      共二百五十萬元之支票交予上訴人丙○○簽收，作為投資
      本金，此為上訴人丙○○所不爭。堪認被上訴人所以決定
      投資臺灣開礦公司，與上訴人丙○○之介紹有相當關聯。
      上訴人甲○○與丙○○係夫妻關係，且曾以自己名義寄發
      存證信函，向被上訴人表示：「妳我皆是投資臺灣開礦公
      司的會員，妳我之間並無金錢債務糾紛，『但因介紹妳』
      ，造成目前收回資金有所困擾，為了讓妳不要有過度壓力
      ，而簽出本票…」，提及自己曾介紹被上訴人參與投資臺
      灣開礦公司乙事。被上訴人主張當初係因上訴人夫婦之介
      紹而參與投資等語，應可採信。
    (2)上訴人雖否認簽發本票之際有擔保被上訴人之投資款可取
      回之意，然若係「為協助被上訴人向臺灣開礦公司追討投
      資款」，僅須偕同被上訴人與該公司商談投資款如何取回
      之問題即可，若係「為協助被上訴人解決家庭問題，使被
      上訴人得向家人證明伊之投資款有人願意幫忙處理、追討
      而使家人放心」，僅須偕同被上訴人向其家人說明臺灣開
      礦公司之現況，並表明願意協助追討之立場即足，衡情均
      無自行簽發本票使自己陷於須負本票發票人責任等高度風
      險之必要。況臺灣開礦公司既未在本票上為票據行為，被
      上訴人更無「持上訴人簽發之本票向臺灣開礦公司催討投
      資款」之可能及必要。細觀系爭本票，絕對應記載事項均
      齊備，甚且其中二張本票，尚經丙○○按捺指印，第三張
      本票上，則經甲○○蓋用印章，並加註身分證統一編號及
      出生年月日，顯示簽發本票之際甚為慎重，非草率為之。
    (3)上訴人前揭所述「使被上訴人得向家人證明投資失利部分
      有人願意幫她處理、追討，好讓她家人放心」等語。被上
      訴人家人之所以放心之基礎，顯係因見被上訴人持有票面
      金額等同於投資本金之本票，該本票又可持以聲請強制執
      行，因而相信被上訴人可全數受償，故上訴人前揭所述已
      隱含有「向其家人表示願以簽發本票之方式擔保被上訴人
      之投資款確實可以取回」之意。又臺灣開礦公司之不動產
      專案投資合約書中，確實載明投資期限到期後必定還本之
      意。而上訴人丙○○亦陳稱；「（依投資合約內容，臺灣
      開礦公司在投資到期後，會完全還本？）是的。」，被上
      訴人提出之支票及退票理由單，退票日期確實係在九十七
      年四月三日、同年四月七日、同年四月十五日，與系爭本
      票之發票日均甚為接近等情，更徵被上訴人上揭陳述內容
      之可信，上訴人上揭主張，與常情不符。
  (二)按證據之證明力，固應由審理事實之法院依自由心證認定之
    ，惟不得違反論理法則及證據法則，否則即屬違背法令。又
    對於證人之證言，應綜合其前後陳述之全部內容加以判斷，
    以形成心證，不可僅片斷擷取其有利或不利之部分，作為認
    定事實之依據。查證人丁○○就系爭本票與兩造關係間之證
    詞，並非基於證人之親自見聞所為陳述，而係轉述上訴人丙
    ○○所言，屬傳聞證據，無證據能力；且聽聞自上訴人丙○
    ○、又屬上訴人丙○○所舉之己方有利證人，自有偏頗上訴
    人之虞，尚不可採。
三、證據：除援用原審所提證據外，並聲請向高雄市政府函查台
    灣開礦公司之登記資料。
    理  由
一、上訴人主張，被上訴人持有其夫婦於九十七年四月間簽發如
    原判決附表一所示三紙本票，於九十七年五月間，持向原審
    法院聲請裁定准予執行，經原審法院以九十七年度司票字第
    一七九五、一七九四號裁定准予執行在案，系爭本票實係因
    被上訴人投資臺灣開礦公司二百五十萬元，因公司財務困難
    ，無法取回其投資，致被上訴人夫妻失和，且致其情緒不穩
    ，被上訴人以上開事由，要求上訴人協助向該公司追討投資
    款，且為解決被上訴人之家庭問題，使被上訴人之夫放心，
    上訴人乃依其請求而簽發交付，雙方言明被上訴人不得持該
    本票作任何用途，且不聲請強制執行，系爭本票之交付，並
    無擔保被上訴人取回上開投資款之意思，實屬通謀意思表示
    ，不生效力，因被上訴人執以向原審法院聲請裁定，致伊法
    律上地位處於不安狀態，爰提起本件訴訟，求為判決確認被
    上訴人執有如原判決附表一所示三張本票之債權不存在，被
    上訴人應將該本票返還上訴人等語。
二、被上訴人則以，伊因上訴人夫婦之介紹，因而投資台灣開礦
    公司二百五十萬元，該公司曾簽發同額支票三紙，交其收執
    以便期滿後取回投資，屆期該公司要求其暫勿提示支票，詎
    九十七年三月間，竟傳出臺灣開礦公司退票之事，經向上訴
    人丙○○查詢經證實，丙○○並表示願簽發一百五十萬元本
    票交付，擔保被上訴人之投資款能取回，九十七年四月三日
    ，伊將臺灣開礦公司交付之支票提示，竟遭退票，且不久該
    公司即被列為拒絕往來戶，被上訴人即向上訴人甲○○表示
    ，其夫雖已交付一百五十萬元本票保證能取回投資本金，但
    與其投資額相較尚差一百萬元，甲○○因而簽發系爭一百萬
    元本票交付被上訴人，若如上訴人主張，其等僅單純幫忙被
    上訴人處理投資款之取回，實無簽發系爭本票之必要等語，
    資為抗辯。
三、上訴人主張，如原判決附表一所示三紙本票係上訴人分別簽
    發交付被上訴人，被上訴人曾於九十六年間，投資臺灣開礦
    公司二百五十萬元，被上訴人於九十七年五月間，持系爭三
    紙本票，向原審聲請裁定准予強制執行，經該院以九十七年
    司票字第一七九五、一七九四號裁定准許之事實，為被上訴
    人所不爭執，並有不動產專案投資合約書、且經原審調取該
    院九十七年度司票字第一七九五、一七九四號本票裁定強制
    執行卷宗核閱無誤，此部分事實，堪信為真實。兩造所爭執
    者，乃系爭三紙本票收受之原因為何？（上訴人主張係安撫
    被上訴人之夫而通謀虛偽開立，被上訴人則主張係上訴人擔
    保其投資款可取回而開立）。
四、經查：
  (一)按當事人主張有利於己之事實者，就其事實有舉證之責任，
    民事訴訟法第二百七十七條前段定有明文。第三人主張，表
    意人與第三人通謀而為意思表示者，該第三人應負舉證之責
    （最高法院四十四年度台上字第二十九號判例意旨），此係
    因通謀意思表示，乃屬於權利障礙要件，應由否認權利存在
    者負舉證責任。又票據行為係不要因行為，執票人不負證明
    關於給付原因之責任，如票據債務人主張執票人取得票據出
    於惡意或詐欺時，則應由票據債務人負舉證之責任。最高法
    院著有六十四年度台上字第一一九號判例。本件上訴人既不
    爭執系爭本票之真正，僅爭執交付之原因，依上開說明，執
    票人即被上訴人並不就其收受系爭本票之原因，負舉證之責
    ，反之，上訴人既係票據債務人，否認票據債務之存在，主
    張係通謀虛偽表示，則應就此項通謀虛偽之表示，負證明之
    責。
  (二)上訴人主張，系爭三張本票，係因被上訴人投資台灣開礦公
    司二百五十萬元，因公司財務困難，無法取回投資款，造成
    被上訴人與夫爭吵，為安撫被上訴人之夫，兩造通謀虛偽作
    成，被上訴人同意不提示本票或作其他用途，已據被上訴人
    否認，上訴人雖聲請訊問證人丁○○，而丁○○亦到庭證稱
    ：「…說完公司的狀況之後，被上訴人先生出去上廁所時，
    乙○○有向我抱怨，說為這件投資案件常常睡不著覺，她與
    她先生時常吵架，常常睡不著，聽我說完公司還有資產之後
    ，就比較安心，乙○○要簽善後同意書之前，我就順口問他
    ，上訴人丙○○有先打電話給我，告訴我他有簽本票給乙○
    ○的事，上訴人丙○○要我告訴乙○○此事，並要我轉告乙
    ○○要把本票還給上訴人丙○○，我就向乙○○提起此事，
    乙○○說他回去會自己處理。」、「當時上訴人丙○○打電
    話告訴我，說被上訴人投資公司的事情，他先生不知道，是
    要安撫乙○○先生，要上訴人丙○○簽本票給她，要給他先
    生一個交代而已，乙○○不會兌現」、「（問：簽本票時，
    你不在現場，二人交談內容，你是否知道？）答：我不知道
    ，他們二人交談之內容，我不知道，我都是聽上訴人丙○○
    說的。）」等語（見本院卷第七十三至七十五頁），依證人
    之上開證述，其對於系爭本票之簽發交付經過，並未在場與
    聞，僅事後自上訴人丙○○聽聞而來，且與被上訴人見面代
    表公司說明公司處理投資款時，雖曾受上訴人丙○○之託欲
    索回系爭本票，但被上訴人表示自行處理，是該證人既未於
    系爭本票簽發收受時親身與聞，而係自上訴人聽聞而來，核
    與上訴人自身之陳述相同，不能資為其有利證據。而被上訴
    人向證人表示「回去後自己處理」，並不能認為被上訴人將
    返還本票，不提示兌現之意思。
  (三)再者，上訴人夫妻，均屬年輕人，且依財產資料之記載，過
    去二、三年均有薪資或其他所得，各有汽車（見原審九十七
    年度南救字第六號卷，第五至十六頁），顯見二人有多年工
    作及社會歷練，對於簽發本票之法律效果及票據責任，自無
    不知之理，豈可能僅因被上訴人口頭表示「不會持作任何用
    途，不會持以強制執行」，即輕易相信被上訴人，而簽發交
    付系爭高額本票之理。
  (四)而被上訴人抗辯，系爭本票係因上訴人夫婦介紹其投資，於
    投資失利後，上訴人簽發系爭本票擔保其投資本金可取回等
    語。查：被上訴人投資二百五十萬元之支票，係由上訴人丙
    ○○簽收，有存根四紙為證（見原審卷第三十五頁），此為
    丙○○所不爭執。而上訴人丙○○亦承認向被上訴人介紹該
    公司（見同卷第四十三、四十四頁）。而上訴人甲○○曾發
    存證信函向被上訴人表示自承介紹被上訴人投資（見原審九
    十七年度抗字第七十八號卷第六頁），堪信被上訴人所謂因
    上訴人夫婦介紹而加入投資，應屬事實。又若係「協助被上
    訴人向臺灣開礦公司追討投資款」，僅須陪同被上訴人與臺
    灣開礦公司商談投資款如何取回即可，何庸簽發本票，若係
    安撫被上訴人之夫，僅須親身向其夫說明臺灣開礦公司之現
    況並表明協助追討之立場即足，又何須自行簽發本票陷己於
    險地之理。而依臺灣開礦公司出具之不動產專案投資合約書
    ，確載明：「投資期限到期後必定還本」之意旨，上訴人丙
    ○○亦自陳；「（依投資合約內容，臺灣開礦公司在投資到
    期後，會完全還本？）是的。」（見原審卷第四十四頁），
    參酌被上訴人提出台灣開礦公司交付之三張支票及支票退票
    理由單之記載，退票日期確實係在九十七年四月三日、同月
    七日、十五日，與系爭本票發票日相近，綜上所述，被上訴
    人抗辯，系爭本票係因擔保其能全額取回投資款而交付一節
    ，尚屬可信。
五、從而，上訴人主張如原判決附表所示本票債權，係其與被上
    訴人通謀虛偽意思表示成立，該本票債權並不存在，被上訴
    人將該三張本票返還，為無理由，應予駁回。原審為上訴人
    敗訴之判決，並無不合。上訴意旨指摘原判決不當，求予廢
    棄改判，為無理由，應予駁回。
    本件事證已臻明確，兩造其餘攻擊防禦方法及證據資料，核
    與本件判決結果不生影響，不予一一論述，併予敘明。
六、據上論結，本件上訴為無理由，依民事訴訟法第四百四十九
    條第一項、第七十八條，判決如主文。
中    華    民    國    98    年     5    月    19    日
                  民事第二庭    審判長法  官  丁振昌
                                      法  官  李素靖
                                      法  官  吳上康
上為正本係照原本作成。
如對本判決上訴，須於判決送達後20日內以適用法規顯有錯誤為
理由提起第三審上訴，並應同時表明上訴理由、繳納裁判費、委
任律師為訴訟代理人，經本院許可後始可上訴。
中    華    民    國    98    年    5     月    21    日
                                      書記官  易慧玲
【附記】
民事訴訟法第463條之2第2項準用同法第466條之1第1、2項規定
：
(1)對於第二審判決上訴，上訴人應委任律師為訴訟代理人。但上
  訴人或其法定代理人具有律師資格者，不在此限。
(2)上訴人之配偶、三親等內之血親、二親等內之姻親，或上訴人
  為法人、中央或地方機關時，其所屬專任人員具有律師資格並
  經法院認為適當者，亦得為第三審訴訟代理人。
民事訴訟法第466條之2：
  上訴人無資力委任訴訟代理人者，得依訴訟救助之規定，聲請
  第三審法院為之選任律師為其訴訟代理人。


司法院資訊處製作；財團法人民間司法改革基金會備份。
